【裁判字號】    98,上易,2736
【裁判日期】    981215
【裁判案由】    家暴傷害
【裁判全文】
臺灣高等法院刑事判決                98年度上易字第2736號
上  訴  人
即  被  告  乙○○
                      下1樓
選任辯護人  張麗真律師
上列上訴人因家暴傷害案件，不服臺灣臺北地方法院98年度易字
第1765號，中華民國98年8 月24日第一審判決（起訴案號：臺灣
臺北地方法院檢察署98年度偵字第9542號），提起上訴，本院判
決如下：
    主  文
上訴駁回。
乙○○緩刑貳年。
    事  實
一、乙○○為甲○○之配偶，雙方具有家庭暴力防治法第3 條第
    1 款之家庭成員關係，惟因感情不睦，已於民國95年10月間
    分居。於97年1 月2 日15時至16時許，乙○○前往臺北市○
    ○街208 巷47弄23號地下1 樓住處，欲使住在該處之甲○○
    遷出上址，而以銅鑄之雕像及榔頭將屋內物品砸毀（毀損部
    分業經檢察官為不起訴處分），甲○○見狀上前阻止，2 人
    進而互相拉扯，乙○○竟基於傷害人身體之犯意，以銅鑄之
    雕像、榔頭揮打、徒手抓及以齒咬甲○○，致甲○○受有右
    肩頸處3處2×1 公分瘀傷、右手大拇指0.5×0.5公分擦傷、
    右肘內側2×2公分擦傷、右肘外側3×3 公分擦傷，另肘部8
    ×5公分瘀腫、後頭皮及右手疼痛之傷害。
二、案經甲○○訴由臺灣臺北地方法院檢察署檢察官偵查起訴。
    理  由
壹、程序方面
    被告以外之人於審判外之言詞或書面陳述，除法律有規定者
    外，不得作為證據。被告以外之人於偵查中向檢察官所為之
    陳述，除顯有不可信之情況者外，得為證據。公務員職務上
    製作之紀錄文書、證明文書，除顯有不可信之情況外，亦得
    為證據。又按被告以外之人於審判外之陳述，雖不符刑事訴
    訟法第159條之1至第159條之4之規定，而經當事人於審判程
    序同意作為證據，法院審酌該言詞陳述或書面陳述作成時之
    情況，認為適當者，亦得為證據；當事人、代理人或辯護人
    於法院調查證據時，知有刑事訴訟法第159條第1項不得為證
    據之情形，而未於言詞辯論終結前聲明異議者，視為有前項
    之同意，刑事訴訟法第159條之1、第159條之5第1項、第2項
    分別定有明文。經查，本院相關之供述或非供述證據，並無
    顯不可信之情況，檢察官、被告之辯護人於準備程序中對本
    案之供述、非供述證據均表示無意見而同意作為證據（本院
    卷第38頁正面），而被告於本院言詞辯論終結前，均未聲明
    異議，本院審酌各該證據作成之狀況，亦認為適當，依前揭
    規定，本案相關之供述、非供述證據，均有證據能力。
貳、實體方面
一、訊據被告固不否認有於上開時、地與告訴人甲○○拉扯，並
    張口咬告訴人之行為，惟矢口否認有何傷害犯行，辯稱：我
    手中拿榔頭、銅像是要砸東西，告訴人將我推倒時，我手一
    揮但沒有打告訴人。告訴人將我壓倒在地時我可能有用手抓
    來抓去，因為我要防衛保護我自己云云。被告選任辯護人則
    以：被告與告訴人已於二年前離婚了，之後有提起確認婚姻
    無效之訴，再審之訴已上訴到最高法院，仍在訴訟中。被告
    毀損目的是不願讓告訴人使用她的東西。傷害部分，是被告
    在毀損過程中，據告訴人所述是去阻止，但是是因告訴人有
    打被告，被告才有去擋他，如被告有傷害故意，應會拿榔頭
    去打告訴人，如非告訴人非法侵入，並於被告在毀損己物時
    ，告訴人去擋她，或告訴人打被告，被告不會去防衛，原審
    判被告傷害是有偏頗，我們主張正當防衛，且防衛未過當，
    於另案被告有拿三張驗傷單，對方雖有拿驗傷單，經法官曉
    諭而當庭和解。被告正當防衛未過當，請求判決免刑云云置
    辯。
二、經查：
  (一)被告於97年1月2日至上址欲將告訴人趕出該住處，而動手以
    銅像、榔頭砸毀屋內物品，告訴人上前阻止時，被告遂持銅
    像、榔頭及徒手毆打告訴人之身體並張口咬告訴人一節，業
    據告訴人於警詢及原審審理時指訴綦詳（臺灣臺北地方法院
    檢察署97年度發查字第2038 號卷第8頁、原審卷第36頁至第
    38頁），並有記載被告所受如事實欄所示傷害之臺北市立聯
    合醫院仁愛院區97年1 月2日驗傷診斷書1份附卷可稽（臺灣
    臺北地方法院檢察署97年度他字第5730 號卷第3頁）。再參
    以上址屋內之電腦液晶螢幕、水缸、熱水器、玻璃牆均遭被
    告以銅像、榔頭破壞，為被告所不否認（原審卷第38頁背面
    ），並有物品遭毀損之照片4 張在卷可憑（臺灣臺北地方法
    院檢察署97年度他字第5730號卷第4頁、第5頁），且被告亦
    曾坦承告訴人上前阻止被告砸毀物品時，被告以手中所持銅
    像、榔頭等物品揮告訴人，並用手抓告訴人及張口咬告訴人
    一情屬實（原審卷第38頁背面、第39頁、第39頁背面），以
    上開照片中顯示物品均破裂不堪使用之情狀，可知當時被告
    毀損物品時情緒甚為激動，復參諸告訴人所受傷勢，亦非僅
    憑被告以徒手揮趕告訴人即可造成，是參酌上開各情綜合判
    斷，被告應係基於趕走告訴人之目的前往上址毀損屋內物品
    時，見告訴人上前攔阻，於盛怒之下以手中銅像、榔頭等物
    揮打告訴人，又以手抓及口咬告訴人，致告訴人受傷。且被
    告既以銅像、榔頭揮向告訴人又以手抓及口咬告訴人，對其
    行為會使告訴人受有傷害當係明知，並有意使其發生，應認
    被告確有傷害之故意。被告辯稱其未毆打告訴人云云，實不
    足採。
  (二)被告雖又辯稱是為了保護自己而出手云云，惟按正當防衛須
    係對現在不法之侵害，因防衛自己免於受傷而為必要之阻擋
    ，且該防衛行為未踰越必要之程度，始得阻卻違法；而無從
    分別何方為不法侵害之互毆行為，不得主張防衛權（最高法
    院30年上字第1040號判例意旨參照）。本件案發後，被告確
    至臺北市立聯合醫院仁愛院區驗傷，此有上開醫院97年1 月
    2日急診病歷、急診護理紀錄1份存卷可參（原審卷第29頁、
    第31頁），足見被告於與告訴人之肢體衝突中亦因告訴人之
    行為受有傷害（被告未對告訴人提出傷害告訴），惟若被告
    僅係單純正當防衛而將告訴人推開，應不致使告訴人身體多
    處受傷，且被告於遭告訴人徒手毆擊時，手持榔頭，依當時
    情況即可排除告訴人之侵害，實無以口咬告訴人之必要，顯
    見被告與告訴人之互毆行為，尚難區分何人為不法之侵害，
    則被告基於傷害之犯意，而毆打告訴人，尚無疑義；何況縱
    使被告與告訴人係屬互毆，參酌前揭判例要旨，因無從分別
    何方為不法侵害，被告亦不得主張正當防衛。
  (三)查被告曾於96年12月24日下午3 時許，在臺北市○○區○○
    街208 巷47弄23號住處，見告訴人擬開門進入其住處，竟持
    雨傘、拖把朝告訴人身體戳打，致使告訴人受有左側口腔內
    潰瘍1 ×0.2 公分、右手擦傷0.2 ×0.2 公分、左食指瘀紅
    1 ×0.2 公分之傷害，被告上開行為因告訴人撤回告訴，經
    原法院於97年5月30日以97年度易字第836號判決不受理在案
    ，此有該刑事判決在卷（原審卷第19頁）可考。被告上開行
    為之時間、地點及告訴人之傷勢核與本案並不相同，足見告
    訴人於原法院97年度易字第836 號傷害案件中，並未為本案
    之告訴，則該案之撤回告訴，自與本案無關，縱告訴人於該
    案刑事偵查或審理中，曾提出本案之診斷證明書佐證，惟其
    對於本案之被告犯罪事實提出告訴，自無一併撤回之情形，
    亦無事先拋棄告訴權之可言，被告辯護人仍執陳詞，徒以本
    案已經告訴人撤回告訴或預先拋棄云云為辯，殊非可採。
    綜上所述，被告前開所辯各節，均屬臨訟飾卸之詞，無可採
    信。本件事證明確，被告犯行堪以認定，應予依法論科。
三、按家庭暴力者，謂家庭成員間實施身體或精神上不法侵害之
    行為；又家庭暴力罪者，謂家庭成員間故意實施家庭暴力行
    為而成立其他法律所規定之犯罪；家庭暴力防治法第2 條第
    1項、第2項分別著有明文。本案被告與告訴人係夫妻，彼此
    間具有家庭暴力防治法第3條第1款所定之配偶關係，已如前
    述，被告毆打告訴人，已屬家庭成員間實施身體、精神上不
    法侵害之行為，即為家庭暴力防治法第2條第1項之家庭暴力
    ，且構成刑法上之傷害罪，惟因家庭暴力防治法就此並無罰
    則之規定，是以應僅依刑法傷害罪之規定予以論罪科刑，是
    故核被告所為，係犯刑法第277條第1項之普通傷害罪。檢察
    官漏未援引家庭暴力防治法之相關規定，尚有未洽，應予補
    充。
四、原審認被告罪證明確，依刑法第277條第1 項、第41條第1項
    前段，刑法施行法第1條之1規定，審酌被告係告訴人之配偶
    ，本應相互敬重愛護，詎因細故即以暴力相向，所為實屬不
    該，及考量被告迄未與告訴人達成和解，彌補告訴人所受損
    失，並念及本案係被告、告訴人互相傷害對方身體致對方受
    傷，告訴人所受傷勢並非嚴重，又被告並無前科，素行尚佳
    等一切具體情狀，量處拘役20日，並諭知如易科罰金以新臺
    幣1000元折算1 日之折算標準，認事用法，核無不合，量刑
    亦屬妥適，被告上訴意旨，仍執陳詞，空言否認犯罪，為無
    理由，應予駁回。姑念被告未曾因故意犯罪而受有期徒刑以
    上刑之宣告，素行尚佳，並無前科，此次傷害告訴人，係因
    與告訴人有婚姻訴訟糾葛，主觀認被告係侵入其住宅，為趕
    離告訴人，致有過激之傷害行為，告訴人所受上開傷勢尚屬
    輕微，足見被告下手非重，經此次科刑當知所警惕，並無再
    犯之虞，本院認以暫不執行為適當，爰併宣告緩刑2 年，用
    啟自新。
五、被告雖聲請調閱原法院97年度易字第836 號刑事卷，惟查告
    訴人對於本案之告訴權並不因該案之撤回告訴而不得行使，
    上開不受理判決效力自不及於本案，理由已見前述，本案事
    證已臻明確，上開調查證據之聲請，核無必要，併予駁回。
據上論斷，應依刑事訴訟法第368 條，刑法第74條第1項第1款，
判決如主文。
本案經檢察官鄭龍照到庭執行職務。
中    華    民    國    98    年    12    月    15    日
                  刑事第三庭  審判長法  官  陳博志
                                    法  官  劉興浪
                                    法  官  許文章
以上正本證明與原本無異。
不得上訴。
                                    書記官  蔡慧娟
中    華    民    國    98    年    12    月    15    日


司法院資訊處製作；財團法人民間司法改革基金會備份。
